---
title: "Preprocesamiento de outliers"
author: "Grupo 11"
date: "2025-10-30"
output: html_document
---
# Preprocesamiento de outliers univariante
```{r}
library(dplyr)
```

```{r}
datos <- read.csv("datos_missing.csv", header = TRUE, sep = ",")
test2<- datos %>%
  filter(is.na(Exited))

datos <- datos %>%
  filter(!is.na(Exited))
ID<-datos$ID
datos <- datos %>% select(-ID)

dim(datos)
head(datos) 
summary(datos) 

clases <- sapply(datos, class)
datos$HasCrCard <- as.factor(datos$HasCrCard)
datos$IsActiveMember <- as.factor(datos$IsActiveMember)
datos$SavingsAccountFlag <- as.factor(datos$SavingsAccountFlag)

varNum <- names(datos)[sapply(datos, is.numeric)]
varCat <- names(datos)[!sapply(datos, is.numeric)]
```

```{r}
#install.packages("dlookr")
library(dlookr)
dlookr::diagnose(datos)
```

```{r}
head(overview(datos), n = 9)
```

```{r}
diagnose_numeric(datos)
```

```{r}
diagnose_category(datos)
```

```{r}
mapply(function(x, name) {
  if (is.numeric(x)) {
    cat("var. ", name, ": \n\t min: ", min(x, na.rm = TRUE), "\n\t max: ", max(x, na.rm = TRUE), "\n")
  }
  invisible(NULL)
}, datos[, varNum], colnames(datos[, varNum]))
```

```{r}
#install.packages("EnvStats")
library(EnvStats)

IQROutlier <- function(variable, rmnas = TRUE) {
  variable <- variable[!is.na(variable)]  
  IQ <- iqr(variable, na.rm = rmnas)
  intInf <- quantile(variable, probs = 0.25, na.rm = TRUE) - 1.5 * IQ
  intSup <- quantile(variable, probs = 0.75, na.rm = TRUE) + 1.5 * IQ
  posicions <- which(variable >= intSup | variable <= intInf)
  if (length(posicions) > 0) {
    cat("Existen outliers en las posiciones:", paste0(posicions, collapse = ", "))
  } else {
    cat("No existen outliers")
  }
  return(posicions)
}

outliers_todos <- lapply(varNum, function(v) {
  cat("\n\nVariable:", v, "\n")
  IQROutlier(datos[[v]])
})
```

## Análisis de la variable edad y número de quejas
```{r}
library(ggplot2)

variable <- "Age"

boxplot(datos[, variable])
boxplot.stats(datos[, variable])$out

ggplot(datos, aes(y = get(variable))) +
  geom_boxplot(fill = "skyblue", color = "black") +
  labs(title = paste0("Boxplot de ", variable)) +
  theme_minimal()

variable <- "ComplaintsCount"

boxplot(datos[, variable])
boxplot.stats(datos[, variable])$out

ggplot(datos, aes(y = get(variable))) +
  geom_boxplot(fill = "skyblue", color = "black") +
  labs(title = paste0("Boxplot de ", variable)) +
  theme_minimal()
```

```{r}
variable <- "Age"
valorEscalado <- scale(datos[, variable])
ggplot(data.frame(valor = valorEscalado), aes(x = valor)) +
  geom_histogram(binwidth = 0.5, fill = "skyblue", color = "black") + 
  geom_vline(xintercept = c(3, -3), linetype = "dashed", color = "red", size = 1) + 
  theme_minimal()
```

```{r}
library(EnvStats)

variable <- "Age"
test <- EnvStats::rosnerTest(datos[, variable], k = 251)
test
```
Podemos ver que mediante la busqueda de outliers univariantes encontramos muchos valores atípicos, pero para nuestro proyecto usaremos metodos de busqueda multivariantes

# Procesamiento de outliers multivariante
## Mahalanobis

```{r}
varNum <- names(datos)[sapply(datos, is.numeric)]
datos_num <- datos[, varNum]
summary(datos_num)
```

```{r}
center <- colMeans(datos_num, na.rm = TRUE)
cov_matrix <- cov(datos_num, use = "complete.obs")


dist_mahal <- mahalanobis(datos_num, center, cov_matrix)

umbral <- qchisq(0.99, df = ncol(datos_num))


outliers_mahal <- which(dist_mahal > umbral)
cat("Número de outliers multivariantes detectados:", length(outliers_mahal), "\n")
summary(dist_mahal)
par(mfrow=c(1,1))
hist(dist_mahal)

#library(ggplot2)
ggplot(data.frame(dist_mahal), aes(x = 1:length(dist_mahal), y = dist_mahal)) +
  geom_point(color = "grey40") +
  geom_hline(yintercept = umbral, color = "red", linetype = "dashed") +
  labs(title = "Distancia de Mahalanobis", x = "Observación", y = "Distancia") +
  theme_minimal()
datos2<-datos
datos2$Outlier_Mahalanobis <- FALSE
datos2$Outlier_Mahalanobis[outliers_mahal] <- TRUE
```

## Mahalanobis robusto
```{r}
#install.packages("rrcov")
library(rrcov)
library(caret)
library(MASS)  

cor_matrix <- cor(datos_num, use = "pairwise.complete.obs")
high_cor <- findCorrelation(cor_matrix, cutoff = 0.99)
if (length(high_cor) > 0) {
  cat(" Eliminando", length(high_cor), "variables con correlación > 0.99\n")
  datos_num <- datos_num[, -high_cor, drop = FALSE]
}

cat("Dataset listo para Mahalanobis Robusto. Dimensiones:",
    dim(datos_num)[1], "x", dim(datos_num)[2], "\n")
```

```{r}
#Calcular covarianza robusta
cov_rob <- CovMcd(datos_num)

# Verificar rango 
rango <- qr(cov_rob@cov)$rank
if (rango < ncol(datos_num)) {
  cat(" Matriz singular detectada (rango <", ncol(datos_num), "). Usando pseudoinversa.\n")
  inv_cov <- MASS::ginv(cov_rob@cov)
} else {
  inv_cov <- solve(cov_rob@cov)
}
# Calculamos distancias Mahalanobis robustas 
center <- cov_rob@center
x_centered <- scale(datos_num, center = center, scale = FALSE)
dist_mahal_rob <- sqrt(rowSums((x_centered %*% inv_cov) * x_centered))

# Determinamos umbral y cuales son outliers 
umbral_rob <- sqrt(qchisq(0.99, df = ncol(datos_num)))
outliers_mahal_rob <- which(dist_mahal_rob > umbral_rob)

cat("Número de outliers multivariantes (Mahalanobis robusto):",
    length(outliers_mahal_rob), "\n")

# Añadir resultado al dataset original
datos2$Outlier_Mahalanobis_Rob <- FALSE
datos2$Outlier_Mahalanobis_Rob[outliers_mahal_rob] <- TRUE
```
## LOF
```{r}
#install.packages("dbscan")
library(dbscan)
idx_complete <- complete.cases(datos_num)
X <- scale(as.matrix(datos_num[idx_complete, , drop = FALSE]))

k <- 5
lof_score <- dbscan::lof(X, minPts = k)

umbral_lof <- quantile(lof_score, 0.99, na.rm = TRUE)
outliers_local <- which(lof_score > umbral_lof)
outliers_lof <- which(idx_complete)[outliers_local]

cat("Número de outliers multivariantes (LOF):", length(outliers_lof), "\n")

datos2$Outlier_LOF <- FALSE
if (length(outliers_lof) > 0) datos2$Outlier_LOF[outliers_lof] <- TRUE
```


## ANÁLISIS Y DECISIÓN SOBRE OUTLIERS MULTIVARIANTES

```{r}
#install.packages("VennDiagram")
library(dplyr)
library(VennDiagram)
library(ggplot2)
recuento_outliers <- sapply(
  c("Outlier_Mahalanobis", "Outlier_Mahalanobis_Rob", "Outlier_LOF"),
  function(x) sum(datos[[x]], na.rm = TRUE)
)
print(recuento_outliers)
total_obs <- nrow(datos)
print(round(100 * recuento_outliers / total_obs, 2))
```

```{r}
# Clasificación de observaciones
# Contar cuántos métodos marcan cada observación como outlier
datos2 <- datos2 %>%
  mutate(
    Num_Metodos_Outlier = rowSums(across(
      c(Outlier_Mahalanobis, Outlier_Mahalanobis_Rob, Outlier_LOF),
      ~ .x == TRUE
    ))
  )

table(datos2$Num_Metodos_Outlier)
datos<-cbind(ID,datos)
datos_outliers1 <- datos %>% filter(datos2$Outlier_Mahalanobis_Rob == FALSE)
datos_outliers2<- datos %>% filter(datos2$Num_Metodos_Outlier < 2)

datos_outliers1<-rbind(datos_outliers1,test2)
datos_outliers2<-rbind(datos_outliers2,test2)
write.csv(datos_outliers1, "datos_sin_outliersrob.csv", row.names = FALSE)
write.csv(datos_outliers2, "datos_sin_outliers2.csv", row.names = FALSE)

```

Hemos decidido mantener todas las observaciones, ya que son datos reales que queremos predecir por lo tanto usaremos la base de datos "datos_missing".
Por otro lado hemos creado otros dos csv: sin outliers que hayan sido outliers multivariantes robustos y sin outliers que hayan salido en dos metodos para ver si se observa mejora.


